臺灣高雄地方法院民事判決
111年度鳳原簡字第2號
原      告  黃羅佑麟
訴訟代理人  吳佩珊律師（法扶律師）
被      告  白李世喆
            李世元  
共     同
訴訟代理人  黃見志律師
上列當事人間請求清償債務事件，本院於民國111年5月9日言詞
辯論終結，判決如下：
    主      文
一、被告應於繼承被繼承人白月花之遺產範圍內，連帶給付原告
    新臺幣（下同）1萬6,100元，及自民國（下同）111年5月6
    日起至清償之日止，按週年利率5％計算之利息。
二、被告應於繼承被繼承人白月花之遺產範圍內，自111年6月起
    至114年8月止，按月於每月5日前連帶給付原告2,300元，及
    各期應給付日之翌日起至清償日止，均按週年利率5％計算之
    利息。
三、被告應於繼承被繼承人白月花之遺產範圍內，於114年9月5
    日前連帶給付原告2,200元，及自114年9月6日起至清償之日
    止，按週年利率5％計算之利息
四、訴訟費用由被告連帶負擔。
五、本判決勝訴部分得假執行。
    事實及理由
一、按簡易程序於訴狀送達後，原告不得將原訴變更或追加他訴
    ，但被告同意者，不在此限，民事訴訟法第436 第2 項準用
    同法第255條第1項第1款定有明文。原告起訴時訴之聲明原
    為：被告乙○○○（下稱乙○○○）及被告丙○○（下與乙○○○合稱
    為被告二人）應於繼承被繼承人白月花之遺產範圍內，連帶
    給付原告10萬8,000元，及自起訴狀繕本送達翌日起至清償
    日止，按週年利率5%計算之利息（本院卷第9頁）；嗣於111
    年5月9日言詞辯論時減縮聲明如主文第一項至第三項（本院
    卷第183頁），且為被告所不爭執（本院卷第184頁）， 揆
    諸前揭規定，應予准許。
二、原告主張：伊與被告二人之母即訴外人白月花為舊識好友，
    兩人住處相近，且因同為教師、互相幫忙教學事務而熟識。
    白月花因積欠銀行20萬元之債務，白月花雖曾央求乙○○○幫
    忙，但遭乙○○○拒絕，故白月花始向伊借款尋求幫忙，適伊1
    07年5月3日收到銀行信貸放款之60萬元，伊乃於同年月14日
    領取現金29萬元，並將其中20萬元現金交付予白月花（下稱
    系爭借款），並與白月花約定，自107年7月起，按月於每月
    5日前給付2,300元至清償之日止（下稱系爭借貸契約），伊
    因與白月花熟識，故當時並未書立書面契約以為憑據。嗣白
    月花因病無法自行處理財務，乃由伊代為處理其名下財務，
    伊處理完畢後，連同處理情形及白月花借款每月清償金額部
    分，均有於110年7月24日一併以LINE通訊軟體傳訊息告知白
    月花、訴外人即白月花之同居人甲○○及被告二人。又白月花
    於110年10月22日死亡前，就系爭借款已清償9萬2,000元，
    尚餘10萬8,000元未清償，伊曾請被告二人依白月花生前每
    月給付2,300元之方式清償所餘欠款，惟遭被告二人否認系
    爭借貸契約存在而拒絕，故自110年11月至111年5月，已有
    屆期7個月之1萬6,000元借款本金未清償，而111年6月後之
    各期款項，因被告二人拒絕承認系爭借貸契約而顯有故意不
    履行之情形，為此，爰依消費借貸及繼承之法律關係，及民
    事訴訟法第246條之規定，訴請被告二人負連帶清償責任等
    語。並聲明：如主文第一至三項所示。
三、被告二人則以：否認原告與白月花間有系爭借貸契約之法律
    關係，系爭借款實際上是甲○○向原告所借，並非白月花，且
    原告並未舉證有交付系爭借款予白月花事實存在，故原告主
    張系爭借貸契約成立並無理由。甲○○在白月花生前即多次盜
    領白月花郵局帳戶款項，甚至在白月花死亡後仍持續盜領，
    盜領總金額高達92萬1,417元，白月花生前本欲對甲○○提起
    告訴，但因與甲○○交好之原告出面阻止乃作罷，但甲○○也只
    匯回38萬元，而白月花之手機於均由甲○○占有中，伊等二人
    於白月花死亡後曾透過原告要向甲○○取回白月花手機，惟原
    告竟稱甲○○還要使用，伊等二人感到無言，原告明知系爭借
    款是甲○○所借，卻串聯甲○○要伊等二人清償，並無理由等語
    置辯。並聲明：原告之訴駁回。
四、本院得心證之理由
㈠、原告主張被告二人之被繼承人白月花與其有系爭借貸之法律
    關係，且被告二人於白月花死亡後未辦理拋棄繼承之事實，
    業據其提出107年5月14日提領現金紀錄之存摺內頁、原告與
    白月花、被告二人及甲○○之LINE通訊軟體對話紀錄、臺灣高
    雄少年及家事法院110年12月7日高少家宗家字第1100019101
    號函，並有本院職權調取白月花及被告二人之全戶籍資料查
    詢結果等附卷可參（本院卷第15至19、23至28、43頁），為
    被告二人以前詞置辯。是本件所應究者，為㈠原告與白月花
    是否成立系爭借貸契約？㈡原告請求被告二人就白月花尚未
    清償之借款負連帶清償責任，有無理由？經查：
　1.按稱消費借貸者，謂當事人一方移轉金錢或其他代替物之所
    有權於他方，而約定他方以種類、品質、數量相同之物返還
    之契約，民法第474條第1項定有明文，是以，當事人主張具
    有消費借貸關係，自應就雙方借貸意思表示合致、約定清償
    方式、交付借款等消費借貸契約成立必要之點，負舉證之責
    任。又認定當事人爭執事實所憑之證據，不以直接單獨證明
    之直接證據為限，如能以間接證據證明間接事實，且綜合諸
    間接事實，得以在符合論理及經驗法則下，推認待證事實為
    真實者，亦無不可（最高法院110年度台上字第216號判決意
    旨參照）。
  2.原告主張被告二人之被繼承人白月花向其借款一節，經證人
    甲○○到庭證稱：伊自91年起即與白月花交往，交往期間有共
    同居住生活之事實，白月花生前有辦理汽車貸款，後來汽車
    貸款最後有20餘萬元未清償，所以白月花107年間才會向原
    告借款20萬元以清償汽車貸款，當時白月花跟原告約定每月
    清償2,300元，每月5日前給付，每月白月花要清償分期款項
    時，都是伊開車載白月花前往，白月花一直還款到110年10
    月止等語（本院卷第111頁）；證人詹素娥到庭證稱：伊於9
    7、98年在原住民族語教學活動上認識白月花，伊知道甲○○
    與白月花有交往關係，伊從南投到高雄擔任原住民族語相關
    比賽評審時，都會找白月花聊天吃飯，見面聊天或是講電話
    時，白月花有提到其出車禍後，幸好有甲○○開車載她，也有
    提到羅老師（即原告）借她20萬元協助她解決財務困境的事
    情，且未收利息，她也有提到每個月固定還羅老師一些錢，
    但每個月還多少錢就沒有特別說，我就是單純聽她說等語（
    本院卷第114頁）。證人洪心翎則證稱：伊小孩是白月花之
    原住民族語學生，所以伊常跟白月花和甲○○碰面吃飯聊天，
    他們二人也會來找伊串門子，基於禮貌會稱呼甲○○姨丈，但
    伊知道甲○○與白月花二人無婚姻關係，白月花跟伊聊天時不
    會特別提到被告二人，如果是甲○○提起被告二人，白月花都
    有制止甲○○不要多說，說家醜不可外揚等語，白月花有跟伊
    提到曾向原告借款，伊問白月花借多少，白月花是說借了「
    20」，白月花也有跟伊表示不知道如何清償這筆借款等語（
    本院卷第148至149頁）。故從證人詹素娥及洪心翎之證述可
    知，渠等因與白月花相識交好，故白月花與渠等聊天談話中
    均有提到曾向原告借款20萬元乙事，此與證人甲○○所述大致
    相符，且證人詹素娥及洪心翎與兩造並非熟識亦無夙怨，應
    認不存在有危害故人之子或偏袒原告之虛偽陳述動機，況證
    人均已具結擔保證詞之真實，更無需甘冒偽證罪之刑責，而
    為不實陳述，其證述之內容應為可信，參以原告所提出本院
    以107年消債聲免字第5號對白月花為債務免責之裁定影本（
    本院卷第91至93頁），亦足認定白月花生前確實因債務問題
    而有向原告借款之動機存在，足信證人所述為實在，又證人
    詹素娥及洪心翎雖未親眼見聞原告交付系爭借款予白月花之
    事實，然白月花既曾分別向渠等提及有向原告借款20萬元乙
    情，且證人甲○○亦證述每月均固定由其駕車載白月花至原告
    處清償分期之借貸款項，堪信白月花確有收受系爭借款，並
    與原告成立系爭借貸契約之法律關係。而證人甲○○證述白月
    花自107年起至110年10月止，每月均還款2,300元予原告，
    此與原告主張白月花自107年7月至110年10月間，每月均有
    按期給付2,300元說法相符，堪信原告主張白月花就系爭借
    款已清償9萬2,000元【計算式：2,300（元/月）×40（月）＝
    92,000元】，尚餘10萬8,000元未清償之說法可信。
  3.被告二人雖辯以系爭款項係甲○○向原告所借，並非白月花云
    云，惟被告二人並未就此舉證以實其說，故其所辯難認可採
    。又被告二人辯以證人詹素娥證述不清楚系爭款項係白月花
    收受、抑或是甲○○收受，而主張原告未交付系爭款項予白月
    花而系爭借貸契約不成立云云，惟倘若白月花未曾收受原告
    交付之系爭借款，則難以想像白月花會在與證人詹素娥及洪
    心翎之聊天閒談中敘及向原告借款之事，且向證人洪心翎表
    達憂心無法清償借款之心情，是縱證人詹素娥及洪心翎未親
    見原告交付系爭借款予白月花之過程，然既有證人親身見聞
    白月花所述之間接事實，則亦可據以推論認定原告確有交付
    系爭款項予白月花之事實存在，至於系爭款項究係由白月花
    收受、抑或是由白月花收受後再轉交甲○○、甚或者由甲○○代
    白月花收受等，均無礙原告與白月花已成立系爭借貸契約之
    事實，故被告前揭說法，亦無足採。
  4.綜上，原告主張白月花生前與其成立系爭借貸契約，系爭借
    款至110年10月已清償9萬2,000元，堪信為真實。
㈡、次按繼承人自繼承開始時，除本法另有規定外，承受被繼承
    人財產上之一切權利、義務。但權利、義務專屬於被繼承人
    本身者，不在此限。繼承人對於被繼承人之債務，以因繼承
    所得遺產為限，負清償責任；繼承人對於被繼承人之債務，
    以因繼承所得遺產為限，負連帶責任。民法第1148條第1 、
    2項、第1153條第1項分別定有明文。查原告與白月花成立系
    爭借貸契約，且白月花於110年10月22日死亡，被告二人為
    白月花之繼承人且未聲明拋棄繼承等情，業經說明如上，堪
    信為真實。而民法第1148條於98年5月22日修正施行後，即
    採概括繼承有限責任，繼承人僅就繼承之遺產範圍內負清償
    責任。又自110年11月至111年5月，已屆期但未清償之金額
    為1萬6,100元【計算式：2,300（元/月）×7（月）＝16,100
    元】，故原告依系爭借貸契約及繼承之法律關係，請求被告
    2人於繼承白月花之遺產範圍內連帶給付1萬6,100元，及自1
    11年5月6日起至清償日止之法定遲延利息，為有理由，應予
    准許。
㈢、末按，請求將來給付之訴，以有預為請求之必要者為限，得
    提起之，民事訴訟法第246條定有明文。而該條所定將來給
    付之訴，於被告（債務人）有到期不履行之虞時，債權人即
    得提起之，倘債務人對於債權人請求所由生之法律關係有所
    爭執，或對於繼續性之債務，就已屆履行期之債務，有不為
    履行或拒絕履行之情形，即得認債務人就未屆履行期部分，
    有到期不履行之虞，債權人自得提起將來給付之訴（最高法
    院92年度台上字第2184號民事判決參照）。查原告與白月花
    間有系爭借貸契約，且被告二人應於繼承白月花之遺產範圍
    內負連帶清償責任，業如前述，惟被告二人否認系爭借貸契
    約存在，且自110年11月至111年5月，就已屆期之債務有屆
    期不履行之情形，實可預見被告二人就將來陸續到期之借款
    債務部分，亦不會遵期履行，是依民事訴訟法第246條規定
    ，原告對於將來陸續屆期之借款，確有預為請求之必要。從
    而，原告預就未屆期債務請求被告於繼承白月花遺產範圍內
    負連帶清償責任如主文第三項及第四項所示，即屬有理，應
    予准許。
五、綜上所陳，原告本於消費借貸及繼承之法律關係，請求被告
    二人於繼承白月花遺產範圍內連帶給付如主文第1、2、3 項
    所示之金額及利息，為有理由，應予准許。
六、本件係就民事訴訟法第427 條訴訟適用簡易程序所為被告敗
    訴之判決，爰依同法第389 條第1 項第3 款之規定，就原告
    勝訴部分職權宣告假執行。
七、本件事證已臻明確，兩造其餘攻擊防禦方法及所提證據，經
    核與判決結果皆不生影響，爰不一一論列，併此敘明。
八、訴訟費用負擔依據：民事訴訟法第85條第2項。
中　　華　　民　　國　　111 　年　　5 　　月　　16　　日
                  鳳山簡易庭  法    官  林育丞
以上正本係正原本作成。
如不服本判決，應於送達後20日內，向本院提出上訴狀並表明上
訴理由，如於本判決宣示後送達前提起上訴者，應於判決送達後
20日內補提上訴理由書（須附繕本）。
中　　華　　民　　國　　111 　年　　5 　　月　　16　　日
                              書 記 官  陳冠廷